【裁判字號】    99,交上易,132
【裁判日期】    990330
【裁判案由】    過失致死
【裁判全文】
臺灣高等法院臺中分院刑事判決       99年度交上易字第132號
上  訴  人  臺灣臺中地方法院檢察署檢察官
上  訴  人
即  被  告  甲○○
上列上訴人因被告過失致死案件，不服臺灣臺中地方法院98年度
交易字第 408號中華民國98年11月19日第一審判決（起訴案號：
臺灣臺中地方法院檢察署98年度偵字第 14411號），提起上訴，
本院判決如下：
    主  文
上訴駁回。
甲○○緩刑參年。
    事  實
一、甲○○明知未考領駕駛執照不得騎乘機車，仍於民國九十八
    年五月十六日上午十一時四十三分許（起訴書誤載為上午十
    時四十三分許），無適合之駕駛執照騎乘車牌號碼TNC－109
    號輕型機車，沿臺中市○○區○○路由市區○○○○○道方
    向行駛，迄行至中清路與中清路一０一巷無號誌之Ｔ字型交
    岔路口，欲左轉沿中清路一０一巷往中平路方向行駛時，其
    本應注意汽車行駛時應注意車前狀況，隨時採取必要之安全
    措施，且行駛至無號誌之交岔路口，轉彎車應讓對向直行車
    先行，暨汽車左轉彎時，應行至交岔路口中心處左轉；而依
    當時天候晴、光線為日間自然光線、路面鋪裝柏油，且乾燥
    無缺陷、道路復無障礙物、視距良好等情形，並無不能注意
    之特別情事，竟疏未注意前方車輛動態，暫停讓對向直行車
    先行，且未達路口中心處即貿然從中清路左轉中清路一０一
    巷，適對向有陳泉村騎乘車牌號碼XN3－410號重型機車，沿
    臺中市○○路由中清交流道往市區方向直行，於通過上開交
    叉路口時，亦疏未注意減速慢行，作隨時停車之準備，並注
    意車前狀況，隨時採取必要之安全措施，致於前揭交岔路口
    內，陳泉村所騎乘之前揭車輛車頭與甲○○所騎乘上揭車輛
    右側車身發生碰撞，陳泉村因而行車不穩、人車倒地，而受
    有頭部外傷、顱內出血之傷害，經送往中國醫藥大學附設醫
    院急救，延至九十八年五月十八日上午七時四十九分許（起
    訴書誤載為上午七時四十七分許），仍因傷重不治死亡。甲
    ○○於車禍後即停留在現場，且在有偵查權限之警察機關尚
    未發覺犯罪前，主動向據報前來處理，有偵辦犯罪職務之臺
    中市警察局第五分局交通分隊警員劉勤昌坦承肇事，並自願
    接受裁判。
二、案經陳泉村之父乙○○訴由臺中市警察局第五分局報請臺灣
    臺中地方法院檢察署檢察官偵查起訴。
    理  由
一、訊據被告甲○○，固坦承其確實有在前揭時、地，騎乘車牌
    號碼TNC－109號輕型機車與被害人陳泉村所騎乘車牌號碼XN
    3－410號重型機車發生碰撞，致被害人人車倒地，因而受有
    頭部外傷、顱內出血之傷害，經送醫急救後，仍因顱內出血
    不治身亡之事實。惟否認有何過失致死犯行，其於原審及本
    院時均辯稱：當時伊見無來車，即通過一０一巷口，被害人
    陳泉村之機車突然從伊後面撞上，伊即倒地，伊不知道被害
    人為何騎這麼快，伊要轉彎時，未見機車過來，伊若看見，
    便會停車云云。然查：
  (一)上揭被害人陳泉村騎乘車牌號碼XN3－410號重型機車，於前
    開時地，因撞擊被告所騎乘之車牌號碼TNC－109號輕型機車
    後，重心不穩而人車倒地後，受有頭部外傷、顱內出血之傷
    害，經送醫急救仍因顱內出血而不治身亡等事實，業據告訴
    人乙○○於警詢、偵查中指訴明確〔見警卷第5頁至第7頁，
    相驗卷第44頁至第45頁。按現行刑事訴訟法為保障被告之反
    對詰問權，排除具有虛偽危險性之傳聞證據，以求實體真實
    之發見，於該法第一百五十九條第一項明定被告以外之人於
    審判外之言詞或書面陳述，除法律有規定者外，不得作為證
    據。而刑事訴訟法第一百五十九條之一至第一百五十九條之
    四有傳聞法則之例外規定，且被告以外之人於審判外之陳述
    ，雖不符該四條之規定，而經當事人於審判程序同意作為證
    據，法院審酌該言詞陳述或書面陳述作成時之情況，認為適
    當者，亦得為證據；當事人、代理人或辯護人於法院調查證
    據時，知有刑事訴訟法第一百五十九條第一項不得為證據之
    情形，而未於言詞辯論終結前聲明異議者，視為有前項之同
    意，同法第一百五十九條之五定有明文。本件檢察官、被告
    迄本院言詞辯論終結前，均未對告訴人乙○○於警詢及偵查
    中所為此部分陳述之證據能力聲明異議，且本院參酌該等言
    詞乃告訴人本於慟失至親之親身經驗所為之陳述，並無違反
    陳述任意性之情形，被告就告訴人此部分陳述所顯現之客觀
    事實（即被害人因交通事故而傷重不治身亡）亦不加爭執，
    復與本院調查其他具體事證所得之資料相符，而認適合作為
    證據，依刑事訴訟法第一百五十九條之五第二項之規定，該
    告訴人於警詢與偵查中所為關於被害人因本件車禍導致受傷
    ，進而不治身亡之陳述，應認具有證據能力，得為證據使用
    〕，並有檢察官督同檢驗員相驗屬實，製有相驗屍體證明書
    、檢驗報告書、相驗報告書等件在卷可憑（見相驗卷第46頁
    至第54頁、第56頁），是此部分被害人因本件車禍而導致死
    亡結果之客觀事實，已堪信為真實，準此，本件所應予審究
    者，厥為本件交通事故之發生，是否緣於被告未能遵照轉彎
    車應讓對向直行車先行之規定，且未行至交岔路口中心處即
    貿然左轉行駛，致對向被害人所騎乘之重型機車因閃避不及
    而與被告騎乘之車輛發生撞擊所致？
  (二)觀諸卷附現場照片、道路交通事故現場圖及道路交通事故調
    查報告表(一)「號誌」欄之記載（見警卷第10頁、第12頁、第
    21頁至第34頁），顯示臺中市○○路一０一巷巷口係無號誌
    之Ｔ型交岔路口，且該無號誌Ｔ字型交岔路口並無障礙物導
    致被告甲○○無法看清對向車道來車之情形；復參酌道路交
    通事故現場圖所顯示之被害人騎乘車輛與被告車輛發生碰撞
    後，被害人車輛倒地摩擦地面所產生刮地痕之起迄位置，可
    知本件車禍發生碰撞之撞擊點應在中清路與中清路一０一巷
    中心點向右下方偏移處。是以，被告疏未注意對向車道是否
    有直行之來車，即未行駛至該路口中心點而貿然左轉，自仍
    不足以解免其未注意車前狀況，且行駛至無號誌之交岔路口
    ，轉彎車未讓直行車先行，暨未至中心點即行搶先左轉等疏
    失。按汽車行駛時，駕駛人應注意車前狀況，並隨時採取必
    要之安全措施；且行駛至無號誌之交岔路口，轉彎車應讓直
    行車先行；另汽車左轉彎時，應行至交岔路口中心處左轉，
    道路交通安全規則第九十四條第三項、第一百零二條第一項
    第五款、第七款分別定有明文。本件被告騎乘車輛當依循前
    揭道路交通安全規則規定，注意車前狀況並採取適當措施，
    且本件事故發生當時天候晴、光線為日間自然光線、路面鋪
    裝柏油，且乾燥無缺陷、道路復無障礙物、視距良好等客觀
    情形，並無不能注意之特別情事，其竟疏於注意車前狀況，
    未能讓對向直行車先行，且未能達交叉路口中心處即貿然左
    轉，致撞擊對向直行由被害人所騎乘之機車，其對本件車禍
    之發生顯有過失。
  (三)而本件車禍事故經先後送請臺灣省臺中市區車輛行車事故鑑
    定委員會及臺灣省車輛行車事故覆議鑑定委員會鑑定結果，
    依序認為「甲○○無駕照駕駛輕機車於交岔路口左轉彎加速
    行駛而未讓對向直行車先行，為肇事主因」及「甲○○駕駛
    輕機車，行經無號誌交岔路口，左轉時未注意讓對向直行車
    先行，為肇事主因。其無照駕駛，有違規定」等情，分別有
    臺灣省臺中市區車輛行車事故鑑定委員會九十八年八月二十
    日中市行字第0985402379號函附之鑑定意見書一份與臺灣省
    車輛行車事故覆議鑑定委員會九十八年十月十二日覆議字第
    0986203747號函在卷可按（見原審卷第10頁至11頁反面、第
    32頁），適同於本院前揭認定，益足為證。
  (四)再被害人陳泉村因此車禍受有頭部外傷、顱內出血之傷害，
    經送醫急救後，延至九十八年五月十八日上午七時四十九分
    許死亡，已見前述，被告甲○○之過失肇事行為與被害人之
    死亡結果間，具有相當因果關係，亦足認定。雖被害人於本
    件車禍騎乘上揭重型機車，亦有疏未減速慢行、未注意車前
    狀況等情形；惟此僅屬被害人對車禍之發生亦與有過失（且
    經臺灣省臺中市區車輛行車事故鑑定委員會鑑定結果及臺灣
    省車輛行車事故覆議鑑定委員會均認為係肇事次因），仍難
    免除被告於本件肇事之過失責任。綜此，本件事證已臻明確
    ，被告犯行洵堪認定。
  (五)綜上所述，被告甲○○之前揭辯詞，無非事後卸責避就之語
    ，委無可採。是本件事證至臻明確，被告已難脫辭其過失責
    任，其犯行洵堪認定。
二、核被告甲○○所為，係犯刑法第二百七十六條第一項之過失
    致死罪。又被告無駕駛執照駕車，有前揭道路交通事故調查
    報告表(二)附卷可稽，其無照駕駛，因而致人死亡，依法應負
    刑事責任，應依道路交通管理處罰條例第八十六條第一項之
    規定加重其刑。另被告於車禍發生後留滯在現場，且向前來
    處理之臺中市警察局第五分局警員劉勤昌坦承肇事，自願接
    受裁判等情，此有臺中市○○○道路交通事故肇事人自首情
    形記錄表及前開道路交通事故調查報告表(二)載明被告肇事後
    並未逃逸之情可憑（見警卷第11頁、第15頁），被告係對於
    未發覺之罪自首而接受裁判，自得依刑法第六十二條前段之
    規定予以減輕其刑，並先加重後減輕之。
三、原審以本案被告之前揭事證明確，並適用刑事訴訟法第二百
    九十九條第一項前段，道路交通管理處罰條例第八十六條第
    一項，刑法第二百七十六條第一項、第六十二條前段（雖疏
    未併引第四十一條第一項前段，然因無足以影響判決之本旨
    ，爰予以補充更正之），刑法施行法第一條之一第一項、第
    二項前段等之規定；並審酌被告之素行，有臺灣高等法院被
    告前案紀錄表可查，其無駕駛執照仍騎乘機車，復因有上開
    過失致本件車禍發生，且因本件車禍導致被害人陳泉村傷重
    不治死亡，其所侵害者係他人之生命法益，為個人法益中之
    最重要者，被告犯罪所生損害難謂輕微，且被告至終未坦認
    全部犯行及迄原審審結前仍未能積極與告訴人乙○○洽談和
    解事宜，以金錢稍事彌補告訴人痛失親人之精神傷害等一切
    情形，量處如原審判決主文所示之刑，並諭知易科罰金之折
    算標準。核其認事用法均無不當，量刑亦屬妥適。檢察官上
    訴意旨略以被告未與告訴人和解並予合理賠償，原審量刑顯
    然過輕；及被告上訴否認其有過失云云，上訴均為無理由，
    皆應予駁回。又本件係偶發過失犯，被告已於本院審理中，
    與告訴人成立和解，賠償被害人家屬損害，獲得告訴人諒解
    等情，業據告訴代理人於本院審理時到庭陳述明確。又被告
    前未曾受有期徒刑以上刑之宣告，有被告之臺灣高等法院被
    告前案紀錄表一件附卷可稽，其本件偶罹刑典，事後已與被
    害人家屬成立和解，具有悔意，經此刑之宣告後，應知警惕
    而無再犯之虞，本院因認暫不執行其刑為當，併予宣告緩刑
    三年，用啟自新。
據上論斷，應依刑事訴訟法第368條，刑法第74條第1項第 1款，
判決如主文。
本案經檢察官丙○○到庭執行職務。
中    華    民    國    99    年     3    月    30    日
                交通法庭審判長法  官  陳  紀  綱
                              法  官  林  欽  章
                              法  官  張  智  雄
以上正本證明與原本無異。
不得上訴。
                              書記官  詹  雅  婷
中    華    民    國    99    年     3    月    30    日
附錄論罪科刑法條
中華民國刑法第276條
（過失致死罪）
因過失致人於死者，處 2 年以下有期徒刑、拘役或 2 千元以下
罰金。
從事業務之人，因業務上之過失犯前項之罪者，處 5 年以下有期
徒刑或拘役，得併科 3 千元以下罰金。

司法院資訊處製作；財團法人民間司法改革基金會備份。
